臺灣臺中地方法院刑事判決　　　　　　　　　　　　九十二年度易緝字第六二六號
　　公　訴　人　臺灣臺中地方法院檢察署檢察官
　　被　　　告　甲○○
右列被告因妨害兵役案件，經檢察官提起公訴（八十九年度偵字第一三五二八號），
經本院合議庭裁定改依簡式審理程序審理，判決如左：
    主  文
甲○○後備軍人意圖避免召集處理，居住處所遷移，無故不依規定申報，致使教育召
集令無法送達，累犯，處有期徒刑參月，如易科罰金，以佰元折算壹日。
    事  實
一、甲○○前於民國（下同）八十三年間，因犯竊盜案件，經本院以八十二年度少易
    字第二二號判處有期徒刑十月，緩刑三年確定，因其於上開緩刑期間即八十四年
    間，因違反麻醉藥品管理條例案件，經本院以八十四年度易字第三○號判處有期
    徒刑四月確定，前揭緩刑亦經撤銷。就違反麻醉藥品管理條例案件部分，於八十
    四年三月二十四日易科罰金執行完畢，就竊盜部分，於八十五年二月十三日縮短
    刑期執行完畢。其係臺中市後備司令部、臺中市團管區司令部列管之後備軍人，
    原設籍居住於臺中市○區○○里○○路○段五三號九樓，明知居住處所遷移，應
    依戶籍法規定辦理申報，竟意圖避免點閱及教育召集，竟自八十七年間退伍後，
    即遷移住所至不特定地點，未依戶籍法規定辦理申報，且未與家人保持連繫，致
    使臺中市團管區司令部所發指定應於八十九年六月二十六日上午八時前往臺中縣
    外埔鄉○○路大甲東營區報到之編號精誠一八之四編號○○四五號教育召集令無
    法送達；臺中市後備司令部所發指定應於九十一年七月十日上午九時前往臺中縣
    大里市○○路竹坑營區報到精誠五二六之二號編號○○二○號之點閱召集令無法
    送達；臺中市後備司令部所發指定應於九十二年八月二十八日上午八時前往臺中
    縣神岡鄉○○路圳堵營區報到之精誠六五○四之二號編號○○三五號點閱召集令
    無法送達。
二、案經臺中市團管區司令部移送臺灣臺中地方法院檢察署檢察官偵查起訴。
    理  由
一、訊據被告甲○○對右揭事實坦承不諱，核與證人即被告戶籍地址臺中市○區○○
    里○○路○段五三號九樓戶長楊清育於偵查中證述明確，並有法務部戶役政連結
    系統作業查詢兵籍資料、臺中市團管區司令部妨害兵役案件移送報告書、教育召
    集令受領回執、臺中市團管區司令部列管後備軍人行方不明移送法辦年籍表、臺
    中市後備司令部列管後備軍人未到人員訪查紀錄表各乙份、及臺中市後備司令部
    妨害兵役案件移送報告書、點閱召集令受領回執、臺中市後備司令部列管後備軍
    人行方不明移送法辦年籍表、召集令交付通知書各二份附卷可稽。按人民有依法
    律服兵役之義務，為憲法第二十條所明定。惟兵役制度及其相關之兵員召集、徵
    集如何實施，憲法並無明文規定，有關人民服兵役、應召集之事項及其違背義務
    之制裁手段，應由立法機關衡酌國家安全、社會發展之需要，以法律定之。九十
    一年六月二十六日修正公布前之妨害兵役治罪條例第十一條第一項第三款規定後
    備軍人居住處所遷移，無故不依規定申報者，即處以刑事罰，係為確保國防兵員
    召集之有效實現，維護後備軍人召集制度所必要。其僅課予後備軍人申報義務，
    並未限制其居住遷徙之自由，與憲法第十條之規定尚無違背。同條例第十一條第
    三項規定後備軍人犯第一項之罪，致使召集令無法送達者，按召集種類於國防安
    全之重要程度分別依同條例第六條、第七條規定之刑度處罰，乃係因後備軍人違
    反申報義務已產生妨害召集之結果，嚴重影響國家安全，其以意圖避免召集論罪
    ，仍屬立法機關自由形成之權限，與憲法第二十三條之規定亦無牴觸。至妨害兵
    役治罪條例第十一條第三項雖規定致使召集令無法送達者，以意圖避免召集論，
    但仍不排除責任要件之適用，乃屬當然（司法院大法官會議釋字第五一七號解釋
    參照）。而九十一年六月二十六日修正公布之妨害兵役治罪條例雖將原第十一條
    條文移列為第十條，並於第十條第一項條文增加「意圖避免召集處理」之文字，
    而將第十條第一項之犯罪類型限定為「意圖犯」。然修正前之妨害兵役治罪條例
    第十一條第三項本即將犯罪類型限定為「意圖犯」，僅因為確保國防兵員召集之
    有效實現，維護後備軍人召集制度之有效運作，乃將後備軍人有同條第一項各款
    情形，致使召集令無法送達者，均以意圖避免召集論，並依召集種類於國防安全
    之重要程度而分別依同條例第六條、第七條規定科刑，此於修正後同條例第十條
    第三項亦為相同之立法模式，非謂修法後始另行增加「意圖犯」之要件，核先說
    明。次按「遷出戶籍管轄區三個月以上，應為遷出登記。」；「由他戶籍管轄區
    域遷入三個月以上，應為遷入登記。」；「在同一戶籍管轄區域內變更住址，應
    為住址變更登記。」；「戶籍登記之申請，向當事人戶籍所在地之戶政事務所為
    之。」戶籍法第二十條第一項、第二十一條第一項、第二十二條、第二十八條分
    別定有明文。苟業已遷移原居住處所而未為戶籍之登記申報，則有關政府機關送
    達之文書（包含法院送達之文書、後備司令部送達之各種召集令）將因寄送原居
    住處所而無法實際送達本人，乃國人所熟知之常識。是後備軍人居住處所遷移，
    無故不依規定申報，致使召集令無法送達，縱無避免召集之意圖，亦以意圖避免
    召集論。被告明知其自八十七年間退伍後，即未居住於上揭戶籍地址，遷移居住
    處所至他處，如未依戶籍法相關規定辦理登記申報，將使臺中市團管區司令部送
    達之教育召集令、臺中市後備司令部送達之點閱召集令，因寄送其原居住處所而
    無法實際送達本人，竟仍未依戶籍法相關規定辦理登記申報，致前揭教育召集令
    及點閱召集令無法實際送達其本人，其具有主觀故意至為明顯。綜上所述，本案
    事證明確，被告犯行洵堪認定。
二、查被告甲○○遷移居住所而未依規定申報之行為發生於八十七年間，被告行為後
    ，妨害兵役治罪條例已於九十一年六月二十六日修正公布，並於同年月二十八日
    生效。（一）就被告因其居住處所遷移，無故不依規定申報，致使教育召集令無
    法送達部分：修正前妨害兵役治罪條例第十一條第一項第三款、第三項已移列為
    第十條第一項第三款、第三項；修正前第七條第一項則移列為第六條第一項。本
    案臺中市團管區司令部所發之教育召集令，係指定被告應於八十九年六月二十六
    日上午八時前往臺中縣外埔鄉○○路大甲東營區報到，是被告犯罪時間係在妨害
    兵役治罪條例修正公布生效之前，而修正前第七條第一項、及修正後第六條第一
    項之刑度均為「處三年以下有期徒刑」，依刑法第二條第一項前段規定，行為後
    法律有變更者，適用裁判時之法律，是核被告此部分所為係犯修正後妨害兵役治
    罪條例第十條第三項、第一項第三款之後備軍人意圖避免召集處理，居住處所遷
    移，無故不依規定申報，致使召集令無法送達罪，應依同條例第六條第一項科刑
    。（二）就被告因其居住處所遷移，無故不依規定申報，致使點閱召集令無法送
    達部分：修正前妨害兵役治罪條例第十一條第一項第三款、第三項已移列為第十
    條第一項第三款、第三項；修正前第七條第二項則移列為第六條第二項，且修正
    後之第六條第二項刑度為「一年以下有期徒刑、拘役或新臺幣九萬元以下之罰金
    」，較修正前之第七條第二項刑度為「一年以下有期徒刑、拘役或三百元（銀元
    ）以下罰金（經罰金罰鍰提高標準條例提高為十倍，再乘以三而換算為新臺幣，
    相當於新臺幣九千元）」為重，比較新舊法之結果，以裁判前（即九十一年六月
    二十六日修正公布前）之舊法有利於被告，依刑法第二條第一項但書，適用修正
    前之妨害兵役治罪條例第十一條第一項第三款、第三項、第七條第二項處斷。
    （三）按妨害兵役治罪條例第十一條第三項之罪，以後備軍人居住處所遷移不明
    ，無故不依規定申請之消極不作為，為犯罪條件，至召集令無法送達，均屬該不
    作為犯罪行為之結果，不必以行為人主觀上有避免召集之意圖為必要，然行為人
    居住處所遷移無故不依規定申報之行為既僅有一次，僅先後多次召集令無法送達
    ，則被告以一居住處所遷移無故不依規定申報之行為，而觸犯前開二罪，屬想像
    競合犯，應從一重之修正後妨害兵役治罪條例第十條第三項、第一項第三款之後
    備軍人意圖避免召集處理，居住處所遷移，無故不依規定申報，致使召集令無法
    送達罪，應依同條例第六條第一項科刑。（四）又被告前揭所涉：臺中市後備司
    令部所發指定應於九十一年七月十日上午九時前往臺中縣大里市○○路竹坑營區
    報到精誠五二六之二號編號○○二○號之點閱召集令無法送達犯行部分，經臺灣
    臺中地方法院檢察署檢察官另以九十一年度偵字第二○六○六號案件起訴後，由
    本院以九十二年度易緝字第六二七號妨害兵役審理，亦由本股承辦，業經本院就
    該部分判處不受理判決；另被告所涉：臺中市後備司令部所發指定應於九十二年
    八月二十八日上午八時前往臺中縣神岡鄉○○路圳堵營區報到之精誠六五○四之
    二號編號○○三五號點閱召集令無法送達之部分，則經臺灣臺中地方法院檢察署
    九十二年十二月二日中檢守端九二偵二一九七七字第八五九四七號函認該部分與
    該署檢察官九十一年度偵字第二○六○六號案件為同一事實，屬裁判上一罪而函
    請本股九十二年度易緝字第六二七號被告妨害兵役案件併辦（臺灣臺中地方法院
    檢察署九十二年偵字第二一九七七號卷），此二部分雖均未據檢察官於本件起訴
    ，惟經本院於審理中依職權查知，與前開起訴部分，具有想像競合犯裁判上一罪
    之關係，依刑事訴訟法第二百六十七條之規定，應為起訴效力所及，本院自得併
    予審理，併此敘明。被告前於八十三年間，因犯竊盜案件，經本院以八十二年度
    少易字第二二號判處有期徒刑十月，緩刑三年確定，因其於上開緩刑期間即八十
    四年間，因違反麻醉藥品管理條例案件，經本院以八十四年度易字第三○號判處
    有期徒刑四月確定，前揭緩刑亦經撤銷。就違反麻醉藥品管理條例案件部分，於
    八十四年三月二十四日易科罰金執行完畢，就竊盜部分，於八十五年二月十三日
    縮短刑期執行完畢，有臺灣臺中地方法院檢察署刑案資料查註紀錄表及臺灣高等
    法院被告全國前案紀錄表各乙份在卷足憑，被告五年以內再犯本件有期徒刑以上
    之罪，為累犯，應依刑法第四十七條規定，加重其刑。爰審酌被告素行犯罪動機
    、目的、手段，被告居住處所遷移，無故不依規定申報，致使教育召集令及點閱
    召集令無法送達，嚴重破壞國防兵員召集之有效實現及後備軍人召集制度之有效
    運作，然被告犯後坦承犯行，係因現在監服刑，始無法依戶籍法規定向戶藉所在
    地之戶政事務所辦理登記，於本院審理時表示，待出監後會至戶政事務所辦理登
    記，堪認已有相當之悔意等一切情狀，量處如主文所示之刑，並諭知易科罰金之
    折算標準，以示懲儆。
據上論斷，應依刑事訴訟法第二百七十三條之一第一項、第二百九十九條第一項前段
，修正後妨害兵役治罪條例第十條第三項、第一項第三款、第六條第一項，修正前妨
害兵役治罪條例第十一條第三項、第一項第三款、第七條第二項，刑法第十一條第一
項前段、第二條第一項、第五十五條、第四十七條、第四十一條第一項前段，罰金罰
鍰提高標準條例第一條前段、第二條，判決如主文。
中      華      民      國    九十三    年      一      月      七      日
                                     臺灣臺中地方法院刑事第五庭
                                         法  官  劉  麗  瑛
右正本證明與原本無異。
如不服本判決，應於送達後十日內向本院提出上訴狀（須附繕本），上訴於臺灣高等
法院臺中分院。
                                        書記官
中      華      民      國    九十三    年      一      月      七      日
附錄論罪科刑法條
【修正後】
妨害兵役治罪條例第六條
意圖避免教育召集或勤務召集，而有下列行為之一者，處三年以下有期徒刑：
一、捏造免役、除役、轉役或免除召集原因者。
二、毀傷身體者。
三、拒絕接受召集令者。
四、應受召集，無故逾應召期限二日者。
五、使人頂替本人應召者。
無故不參加點閱召集，或意圖避免點閱召集，而有前項第一款至第三款及第五款行為
之一者，處一年以下有期徒刑、拘役或科新臺幣九萬元以下罰金。
國民兵為避免應召集輔助軍事勤務犯第一項之罪者，處三年以下有期徒刑。
妨害兵役治罪條例第十條
後備軍人意圖避免召集處理有下列行為之一者，處一年以下有期徒刑、拘役或科新臺
幣九萬元以下罰金：
一、離營歸鄉無故不依規定報到，或重複申報戶籍者。
二、拒絕依規定調查，或體格檢查不到者。
三、居住處所遷移，無故不依規定申報者。
國民兵犯前項第三款之罪者，處六月以下有期徒刑、拘役或科新臺幣三萬元以下罰金
。
後備軍人犯第一項之罪或國民兵犯前項之罪，致使召集令無法送達者，以意圖避免召
集論；分別依第五條或第六條科刑。
【修正前】
妨害兵役治罪條例第七條
意圖避免教育召集或勤務召集，而有左列行為之一者，處三年以下有期徒刑：
一、捏造免役、除役、轉役或免除召集原因者。
二、故意毀傷身體者。
三、無故拒絕接受召集令者。
四、無故逾應召期限二日者。
五、使人頂替本人應召者。
無故不參加點閱召集，或意圖避免點閱召集，而有前項第一款至第三款及第五款行為
之一者，處一年以下有期徒刑、拘役或三百元以下罰金。
妨害兵役治罪條例第十一條
後備軍人有左列行為之一者，處一年以下有期徒刑、拘役或三百元以下罰金：
一、離營歸鄉無故不依規定報到，或重複申報戶籍者。
二、無故拒絕調查，或體格檢查不到者。
三、居住處所遷移，無故不依規定申報者。
國民兵犯前項第二款、第三款之罪者，處六月以下有期徒刑、拘役或一百元以下罰金
。
後備軍人犯第一項之罪或國民兵犯第二項之罪，致使召集令無法送達者，以意圖避免
召集論；分別依第六條、第七條科刑。
